【裁判字號】    91,自更(二),1
【裁判日期】    920711
【裁判案由】    誹謗等
【裁判全文】
臺灣花蓮地方法院刑事裁定                        九十一年度自更(一)字第二號
     自   訴    人  乙○○
     代   理    人  吳欣倫
     被         告  如附件被.
右列被告因誹謗等案件，經自訴人提起自訴、追加自訴及檢察官移
地方法院檢察署八十六年度偵字第一七一二號、臺灣士林地方法院檢察署八十六年
度偵字第七一七七、一二四三號及八十七年度偵字第五一八、二七九五號），經本
院判決（八十七年度自字第八號）後提起上訴，經臺灣高等法院花蓮分院發回更審（
八十七年度上訴字第二八四號），被告甲○○部分再經本院判決（八十八年度自更 (
一) 字第四號）後提起上訴，經臺灣高等法院花蓮分院發回更審（八十九年度上訴字
第六０號），本院裁定如左：
    主  文
本件自訴駁回。
    理  由
甲、被告林河名、范立達、陳聯邦、楊仁烽、王必立、甲○○部分：
壹、本件自訴意旨略以：
    被告林河名、范立達、陳聯邦、楊仁烽、王必立分別為聯合報及聯合晚報記者、
    組長、總編輯及發行人，對於採訪刊登之事實及他人提供之資料有查明虛實而後
    登載之義務，如其刊登之內容非僅涉於私德，足以妨害他人名譽或信用，而不能
    證明其為真實，則無論所登載者為自撰文字或轉載他人投稿，均應負刑事上之責
    任。被告等竟意圖散布於眾，分別於八十六年七月十一日及同年十月二十日在聯
    合報及聯合晚報報導左列足以毀損自訴人乙○○名譽之不實事項，使自訴人名譽
    掃地。
  一、被告林河名於同年七月十一日在聯合報第七版以「律師遞訴狀，點名罵法官」
      為標題撰文刊載：「被法官指為言行失當，違反律師法及律師倫理規範之謝姓
      律師，據悉為留美博士，他擔任一件民事訴訟之代理人，今年四月十五日具狀
      聲請法官迴避，卻在聲請狀中指台北地方法院前任院長楊仁壽、民事庭王姓庭
      長及六名法官等人為「司法黑道集團」，並稱以上人員是「美帝走狗」、「如
      同黑道強暴良家婦女」、「與美帝司法嫖客及妓女是同路人」，另指楊姓女法
      官「彷如市場邊的瘋子」、「司法妖女」等斷章取義及不實之報導。
  二、被告范立達、陳聯邦、楊仁烽、王必立及甲○○共謀亦於同年十月二十日，在
      聯合晚報第五版以「控告柯林頓台灣怪律師躲回國」為標題撰文刊登：「具有
      中美兩地律師執照之謝姓律師‧‧‧曾在極短時間內連續控告中美兩地數百名
      法官、律師，其中多數控訴理由牽強，‧‧‧據了解謝姓律師為美國耶魯法學
      院畢業，擁有中美兩地律師執照，他曾在美國聯邦及加州法院提起二十六件起
      訴、四十六件上訴及抗告案均無一勝訴，他曾控告‧‧‧數百位律師及法官，
      多次遭加州法院宣告為濫訴者，並被法院判繳罰款共六十九萬九千多美金，據
      了解，謝姓律師在美國打的一場官司中，曾提出長達一三六頁之書狀，加上四
      六００頁的附件，‧‧‧只有不到一頁的書狀內容與案情有關，且只有四頁的
      附件與上訴有關，‧‧‧不過謝並不聽命，仍然一再濫訴，法院最後把他逮捕
      收押，一週後交保五萬美金，謝被保釋後即潛回台灣，美國加州法院已對他發
      出三張通緝令，‧‧‧」及國內訴訟等莫須有之事實。在小方塊內，被告等亦
      登載自訴人未說的話：「司法風紀很差，司法官以前是紅衛兵，現在是白衛兵
      ，吃裡扒外，包庇白人，損害國人的權益，他的客戶委任他控告這些法官，有
      何不對？‧‧‧沒想到台灣的司法官依然包庇白人，客戶才會委任他去控告這
      些法官」。查自訴人除我國律師高考及稅務人員特考及格外，另擁有美國耶魯
      大學法律博士（ＪＤ）及法學博士（ＪＳＤ）兩項學位，早在台北開設國際聯
      合律師事務所執行律師業務，經被告等任意虛構事實誹謗，不特業務上損失不
      貲，攸關事業前途至大且鉅，而橫遭被告等惡意中傷影響自訴人聲譽莫此為甚
      。
      綜上，因認被告等涉犯刑法第二百十六條、第二百十條、第二百十五條之行使
      偽造、變造文書及登載不實文書及同法第三百十條第二項之誹謗及組織犯罪條
      例等罪嫌云云。
貳、
  一、按法院或受命法官，得於第一次審判期日前，訊問自訴人、被告及蒐集或調查
      證據，如經訊問及調查結果，認為案件有第二百五十二條至第二百五十四條之
      情形者，得以裁定駁回自訴。次按犯罪事實應依證據認定之，無證據不得推定
      其犯罪事實。又犯罪嫌疑不足者，應為不起訴處分，刑事訴訟法第一百五十四
      條、第二百五十二條第十款、第三百二十六條第三項分別定有明文。又按事實
      之認定應憑證據，如未能發現相當證據，或證據不足以證明，自不能以推測或
      擬制之方法，為裁判基礎（最高法院四十年臺上字第八六號判例參照）。再告
      訴人（自訴人亦同）之告訴，本以使被告受刑事訴追為目的，故其陳述是否與
      事實相符，自應調查其他證據，以資審認，苟其所為攻擊之詞，尚有瑕疵，則
      在此瑕疵未予究明以前，即不能遽採為斷罪之基礎（最高法院六十九年臺上字
      第一五三一號判例參照）。另按認定犯罪事實，所憑之證據，雖不以直接證據
      為限，間接證據亦包括在內，然無論直接或間接證據，其為訴訟上之證明，須
      於通常一般之人均不致於有所懷疑，而得確信其為真實之程度者，始得據之為
      有罪之認定，倘其證明尚未達到此一程度，而有合理性懷疑之存在時，即無從
      為有罪之認定，此亦有最高法院七十六年臺上字第四九八六號判例可資參照。
      再刑法誹謗罪除係故意犯外，亦係意圖犯；而故意係指行為故意，亦即構成要
      件故意，而意圖係指散布於眾於之不法意圖；刑法誹謗罪欠缺構成要件故意或
      散布於眾於之不法意圖，均不具構成要件該當性；而構成要件該當性必須要由
      自訴人舉證證明，刑事被告依法不負自證無罪之義務；易言之，必須由自訴人
      舉證證明被告所作報導有惡意。
  二、人為理性之動物，對於周圍之人、事、物，常有相當意見，且喜表現其意見於
      外，以聽取他人之觀感，或期有益於人類社會；昔日專制時代，人民言論、講
      學、著作及出版之表現自由橫被壓制，除背於人之本性外，更阻礙民主政治之
      推行及人類社會之進步；有鑑於此，各國憲法對人民言論、講學、著作及出版
      之表現自由，莫不加以保護，我國憲法第十一條即明文規定「人民有言論、講
      學、著作及出版之自由」。而報紙、雜誌等新聞媒體，以印刷方法，將其欲傳
      達的資訊或意見散布，屬於出版形式之一；我國憲法既保障出版自由，即包括
      保障屬於出版形式之「新聞自由」。出版品係人民表達思想、言論之重要媒介
      ，可藉以反映公意、強化民主、啟迪新知，保障新聞自由更有助於新聞媒體發
      揮監督制衡之制度性功能，攸關國民接受資訊之權利及接近使用媒體之權利（
      司法院大法官釋字第三六四號解釋參照），而為民主憲政之基礎。惟因新聞出
      版品無遠弗屆，對人民有教育功能，其良窳對社會具有廣大而深遠之影響，故
      媒體亦應基於自律觀念善盡社會責任，避免排他性報導，避免提供錯誤與虛假
      之資訊使他人名譽遭受損害。各國對於出版自由，雖事先不加以限制，事後則
      恆於必要時，加以相當之處罰；依據我國現行法律規定，報紙、雜誌等新聞媒
      體構成誹謗者，除民事及行政法責任外，尚有刑事責任；以法律對侵害人民名
      譽權加以刑事處罰固有其立法沿革，惟鑑於新聞自由為民主憲政與自由社會之
      基石，自應避免新聞媒體因擔懼誹謗責任而採行自我限制與檢查之寒蟬效應（
      chilling effect ）。媒體之新聞報導，如無毀損他人名譽之惡念，報導者於
      報導之前已踐行合理查證，確信所報導為真實，縱事後得知與真相有部分差異
      ，仍不具誹謗罪構成要件該當，以免「動輒得咎、噤若寒蟬」有礙整體人類社
      會進步。
參、本件自訴人認被告六人涉有加重誹謗罪嫌，無非以八十六年七月十一日聯合報第
    七版及及同年十月二十日聯合晚報第五版報導為主要論據。經查：
  一、被告林河名於八十六年七月十一日聯合報第七版所撰述以「律師遞訴狀，點名
      罵法官」為標題一文，主要係針對自訴人之行為提出報導，主觀上應無毀損他
      人名譽之故意：蓋本件自訴人確已因「曾以「順陽工業股份有限公司」、「欣
      業企業股份有限公司」、「芮久瑗」、「Ｌ．Ｈ．謝」名義，向臺灣臺北地方
      法院提起民事訴訟，請求被其編列為甲類「恐嚇被告」及乙類「偽造被告」之
      外國人「七雷士」等十九人，應連帶賠償損失（案分該院八十五年度訴字第一
      六八九號損害賠償等事件，由中股承審），其於該民事事件中，因不滿承審法
      官之審理過程，乃具狀聲請法官迴避（案分該院八十六年度聲字第五九二號事
      件，華股承辦），經法院裁定後，其又以「順陽工業股份有限公司」名義對於
      該裁定提出抗告，然其於抗告狀中，竟杜撰法官有受賄之不實情事，略謂：『
      臺灣臺北地方法院法官楊曉邦、詹文馨、李春地、吳青蓉、郭登富、林麗玲、
      周占春、汪漢卿、翁昭蓉、張谷輔、李英勇、楊碧惠、高鳳仙等人，有「集體
      犯罪舞弊、違法瀆職」嫌疑．．前開民事事件之「白人被告」是出名的涉嫌貪
      污舞弊集團．．該白人貪瀆集團早在臺北找到適當人選，是否集體送賄或關說
      有待調查．．楊曉邦（法官）之同庭推事汪漢卿…其後湮滅證據，將該錄音帶
      消音，楊曉邦之作法，與汪漢卿做法如出一轍，顯有共謀之嫌．．楊曉邦及上
      開推事之行為，已經公然對臺灣人宣戰，公然包庇白人．．上開推事，據抗告
      人近日之計算所知，其判決正確率幾乎是零，比猴子考四選一之選擇題之成績
      還差（猴子尚有百分之二十五之正確率）．．上開推事竟集體嘻笑，如同黑道
      強暴良家少女』云云，惟其竟又意圖使上述法官受刑事及懲戒處分，再基於概
      括之誣告犯意，於八十六年三月十九日以「順陽股份有限公司」名義發文，除
      將該抗告狀影本送至臺灣臺北地方法院及司法院，意圖使法院之行政監督機關
      因其誣告而調查懲戒上開法官外；另又寄送臺灣高等法院檢察署及本署，亦即
      同時向偵查機關誣妄告發上開法官、庭長等人涉嫌集體犯罪舞弊及違法瀆職，
      請本署檢察官分案發動偵查，嗣經分案由寒股檢察官偵辦（八十六年度他字第
      八二○號瀆職案件），其於八十六年六月二十七日又向本署提出「調查證據聲
      請（一）狀」，繼續誣攀：『．．白人被告曾於本年五月左右決定於今年六月
      左右「組團」到我國，對我法務部長廖正豪、調查局局長王榮周和我司法及行
      政機關「恐嚇」、「利誘」、「施壓力」、「關說」及「干涉」我司法刑事、
      民事及行政之獨立偵查與審判，如我國不接受．．將以國際黑道組織之恐嚇、
      利誘．．以楊仁壽為首的涉嫌集團，集體或個別收受多少賄賂，舞弊多少．．
      』云云；惟檢察官因查無實據，於八十六年九月五日，以未發現不法罪嫌為由
      將上開他字案件簽結。然其另因在臺灣臺北地方法院八十六年度訴字第四六八
      號民事損害賠償事件中，於八十六年四月十五日，曾具狀聲請承審法官迴避，
      惟其於聲請狀中，竟又妄指：『該院前任院長楊仁壽、庭長王維靜、法官楊碧
      惠、郭登富、楊曉邦、詹文馨、翁昭蓉、周占春等為「司法黑道集團」、「美
      帝走狗」、「如同黑道強暴良家婦女」、「與美帝司法嫖客及妓女是同路人」
      』云云，並誣指：『楊碧惠法官「有嚴重精神病」、「彷如市場邊之瘋子」、
      「與高鳳仙法官二人成為司法界二大司法妖女」』云云，經臺灣臺北地方法院
      法官聯名函請臺北律師公會依法處理，該事見報後，其竟惱怒，於同年七月十
      六日，又以「順陽工業股份有限公司、芮久瑗」名義，續向本署提出「調查證
      據聲請（二）狀」，誣妄告發：『臺灣臺北地方法院法官王維靜、周占春、楊
      碧惠、郭登富、楊曉邦、詹文馨、翁昭蓉及其他人（總稱「涉嫌人」）涉犯「
      公務員登載不實、使公務員登載不實、違反公平交易法、妨害名譽、包庇白人
      犯罪、瀆職、枉法裁判、有罪不罰、圖利他人、誣告、洩密、誹謗等罪嫌』，
      而遭臺灣台北地方法院檢察署檢察官於八十六年十一月五日以誣告罪提起公訴
      ，並經臺灣台北地方法院判處應執行有期徒刑三年六月等情，此有臺灣台北地
      方法院檢察署八十六年偵字第二四三四九號起訴書及臺灣台北地方法院八十六
      年度訴字第二四三七號判決書各一紙附卷可稽。本件自訴人既已因涉嫌誣告法
      官案件，被檢察官以誣告罪提起公訴並遭判刑，則被告林河名上揭報導，即非
      全然無據，憑空杜撰。
  二、另被告范立達、陳聯邦、楊仁烽、王必立及甲○○於八十六年十月二十日在聯
      合晚報第五版以「控告柯林頓台灣怪律師躲回國」為標題一文，亦係針對自訴
      人之行為提出報導，渠等主觀上亦無毀損他人名譽之故意：蓋依駐洛杉磯辦事
      處八十六年三月三日洛夏八六字第四０二號函載明：美國加州律師公會確來函
      表示乙○○案傾於加州最高法院審理中，該公會建議取消謝員之律師資格，因
      渠違反律師職業戒律等語，並附檢送各相關文件（附於台灣高等法院檢察署八
      十六年度上字第四四八號卷），此有臺灣台北地方法院八十五年度自字第九０
      ０號判決書乙紙在卷可稽，顯見本件自訴人確曾因在美國亂告狀官司，經美國
      法院審理中，則被告范立達等人上揭報導，即非全然無據，憑空杜撰。
  三、新聞事業被稱為「第四權」，肩負監督政府施政及為人民提供資訊以落實民主
      參與之重責大任；其所為之新聞報導，如無毀損他人名譽之惡念，報導者於報
      導之前已踐行合理查證，確信所報導為真實，縱事後得知與真相有部分差異，
      仍不具誹謗罪構成要件該當：蓋新聞記者之工作在作報導，而新聞記者又非親
      身經歷每項事件之當事人，更沒有檢調單位之調查權，因此記者之職責不在於
      「發表經證明為真實」之事實，而是以衡平客觀呈現各種聲音之報導，使大眾
      得以判斷事件全貌。若要求記者必須報導百分之百絕對真實之新聞，將使新聞
      報導限縮於已被公認確定之事實上，大大縮減可報導之範圍，形同扼殺新聞媒
      體業。至報導之事項有無意之失檢致誤，亦僅是違反中國新聞記者信條、中華
      民國報業道德規範，純屬民事損害賠償問題，尚核與誹謗罪無涉。本件自訴人
      身為律師涉嫌誹謗法官及亂告官司，其行為與公共利益有關，本件被告等或為
      報社總編輯、或為報社文字記者、組長、發行人，依所採訪蒐集之事證而為報
      導及編輯，縱其內容對自訴人所作之報導文字，容有用字遣詞，稍嫌誇張，無
      非盡報導能事，提高可讀性，編撰者之行為尚乏誹謗故意與散布於眾之不法意
      圖，本件報導仍屬刑法善意之範疇，而與刑法誹謗罪之構成要件，顯然有別。
  四、被告等人均為媒體從業人員，對於新聞題材，僅須在媒體上作客觀處理即可，
      並無刻意報導不利於自訴人之內容以打擊自訴人之必要，由此顯見被告等上揭
      報導文字，在主觀上應無誹謗他人名譽之故意。而刑法誹謗罪，行為人主觀上
      必須具備誹謗他人名譽之故意，若行為人主觀上欠缺誹謗他人名譽之故意，即
      不具誹謗罪構成要件該當性。另前揭媒體係被告等人有權製作，且非全然無據
      ，憑空杜撰，自亦不該當於刑法第二百十六條、第二百十條、第二百十五條之
      行使偽造變造文書及登載不實文書罪之構成要件。又被告等人均是從事正當職
      業之人，亦無任何從事犯罪活動之事證，自訴人泛以幫派相稱，而認被告等人
      涉有組織犯罪條例之罪，顯係誤會。此外，復查無其他積極證據足資證明被告
      等人有前開被訴誹謗、行使偽造變造文書及登載不實文書、誹謗、組織犯罪條
      例等罪之犯行，揆諸前揭說明，被告等人犯罪嫌疑尚有不足，自應裁定駁回本
      件自訴。
乙、被告耿懿芝等四十二名部分：
壹、追加自訴意旨如附件補充自訴理由（十一）狀所載。
貳、按於第一審辯論終結前，得就本案相牽連之犯罪，追加起訴，刑事訴訟法第二百
    六十五條第一項定有明文。所謂「相牽連之犯罪」係指同法第七條規定一人犯數
    罪、數人共犯一罪或數罪等情形而言。經查，自訴人另提自訴狀追加耿懿芝等四
    十二名被告，依自訴狀所述，僅稱彼等為「賣台幫」（文化流氓幫、外省幫、
    職幫）、「三ｋ黨」（送幫、三ｋ幫、加律幫），但均未具體指明被告耿懿芝等
    四十二名與先前提出自訴之被告林河名等六人間，有如何共同涉犯組織犯罪條例
    或其他擄人勒贖等罪之具體情事，自訴人追加耿懿芝等四十二名被告部分，並不
    合法，應予駁回。
丙、本件前開自訴部分既經本院諭知駁回，則臺灣台北地方法院檢察署所移送併案之
    該署八十六年度偵字第一七一二號部分、台灣士林地方法院檢察署移送併案之
    八十六年度偵字第七一七七、一二四三號部分，八十七年度偵字第五一八、二
    七九五號部分，已無從併案審理，應退回各該檢察署另行偵辦，附此說明。
據上論結，依刑事訴訟法第三百二十六條第三項，裁定如主文。
中      華      民      國    九十二    年      七      月     十一     日
                              臺灣花蓮地方法院刑事庭
                                  法  官  林  碧  玲
右正本證明與原本無異。
如對本裁定不服，應於送達後五日內，向本院提出抗告狀。（應抄附繕本）
                                  法院書記官
中      華      民      國    九十二    年      七      月     十一     日


司法院資訊處製作；財團法人民間司法改革基金會備份。
